臺灣高等法院刑事判決　　　　　　　　　　　　　九十一年度上訴字第二九三一號
　　上　訴　人
　　即　被　告　巳○○　男五十.
　　　　　　　　戊○○　女四十.
右上訴人因偽造文書等案件，不服臺灣板橋地方法院九十一年度訴字第七八四號，中
華民國九十一年八月十四日第一審判決（起訴案號：臺灣板橋地方法院檢察署九十年
度偵字第一四三七三號），提起上訴，本院判決如左：
    主  文
原判決撤銷。
巳○○共同連續行使偽造私文書，足以生損害於他人，處有期徒刑壹年貳月。
戊○○共同連續行使偽造私文書，足以生損害於他人，處有期徒刑壹年肆月。
    事  實
一、戊○○、巳○○原係夫妻，基於意圖為自己不法所有之概括犯意聯絡，連續未經
    胡育仁、莊金寶、胡清波、李素月、李素蘭（第一會全部冒用，第二會僅冒用李
    素月）之同意，冒用其等名義為會員，先後於民國八十七年九月二十日、八十八
    年六月二十五日起，在臺北縣新莊市○○街一四六巷十八號四樓住處，共同召集
    互助會兩會，第一會約定每月會款為新台幣（下同）一萬元，每月二十日開標，
    連同會首共有四十六會，每年八月五日及十二月五日各加標一次；第二會約定每
    月會款為二萬元，每月二十五日開標，連同會首共三十二會；致上開二互助會之
    會員陷於錯誤而參與該等互助會並繳交會款，戊○○及巳○○於第一、二會之首
    會時，分別向參與上開互助會之會員詐得四十萬元及六十萬元。嗣戊○○、巳○○二人因財務困難，竟又在前開住處標會之際，承續前開概括犯意，利用會員未
    共同到場標會之機會，自上開起會日起至九十年五月二十日止，連續七次冒用第
    一會會員癸○○、莊有、酉○○、寅○○（原名徐鞏軒）及其他三名會員之名義
    ，均以三千元之金額參與第一會之競標；再連續八次冒用第二會會員寅○○、未
    ○、丁○○、黃○、呂桂子及其他三名會員之名義，均以四千元之標息參與第二
    會競標；並基於偽造私文書之概括犯意，於上開地點開標時，連續於空白標單上
    填載標息及該等被冒標會員姓名，持以行使該等標單準私文書予參與標會之活會
    會員競標後得標（所填寫競標之標單則均於開標後撕毀丟棄），致當期之活會會
    員信以為真，而先後十五次交付活會會款如附表所示共計五百十五萬六千元予戊○○及巳○○（死會會員依互助會契約所繳交予會首之金額非詐欺所受損害，不
    予計入。而每次冒標後所詐欺之對象及尚存之活會會員，其每次冒標所詐欺得會
    款之總額，計算方式為：標金－標息×活會人數），合計詐得約六百十五萬六千
    元，均足以生損害於被冒標之活會會員癸○○、莊有、酉○○、寅○○、未○、
    丁○○、黃○、呂桂子及冒標當時之活會會員。迨九十年五月二十日時，第一個
    互助會剩九會時，尚有十六個會員未標，第二個互助會剩九會時，尚有十七個會
    員未標，戊○○、巳○○無故停標宣布倒會，逃匿無蹤，其他會員至此始知受騙
    。
二、案經告訴人翁月桃、酉○○、庚○○、宇○○、己○○、卯○○、午○○、寅○○、丑○○、丁○○、子○○、天○○、癸○○、辛○○、甲○○、未○、乙○○、丙○○、黃○、辰○○、Ａ○○、壬○○、玄○○、戌○○、申○○、宙○○、亥○○、地○○等訴請台灣板橋地方法院檢察署檢察官偵查起訴。
    理  由
一、訊之被告巳○○、戊○○均矢口否認有右揭犯行，相互推諉擔任會首及冒標之責
    任。惟查：右揭時、地被告二人冒用上開會員名義參加上開二個互助會及冒用活
    會會員名義標會之犯罪事實，業據被告二人分別於警訊、偵查中供承不諱（參見
    偵查卷第八至十一頁、第六六至六八頁），且被告巳○○於本院調查中供承：「
    （有無用胡育仁、莊金寶、胡清波、李素月、李素蘭的名義跟會？）他們是我太
    太的同事。但是沒有經過他們的同意。」等語，被告戊○○亦不否認有負責上開
    二個互助會開標之工作（均參見本院卷第五六頁）；又上開二個互助會之會務係
    由被告巳○○、戊○○二人主持，會單由被告戊○○填製，被告二人均曾親往會
    員家中或在住處收取會款，九十年五月二十日時，第一個互助會剩九會時，尚有
    十六個會員未標，第二個互助會剩九會時，尚有十七個會員未標，戊○○、巳○○無故停標宣布倒會，逃匿無蹤之事實，業據告訴人翁月桃、酉○○、庚○○、
    宇○○、己○○、卯○○、午○○、寅○○、丑○○、丁○○、子○○、天○○
    、癸○○、辛○○、甲○○、未○、乙○○、丙○○、黃○、辰○○、Ａ○○、
    壬○○、玄○○、戌○○、申○○、宙○○、亥○○、地○○等迭於偵查、原審
    及本院審理中指訴歷歷，並有互助會單二份、債權人會議通知函、債務協議清償
    切結書附卷可稽。本件事證已臻明確，被告二人之犯行，已堪認定，應依法論科
    。
二、查本案之互助會標單均需署名並載明標息之一定金額，且被告巳○○與戊○○二
    人冒標時皆由其等簽署被冒標者姓名之事實，此據告訴人等於偵查及原審審理中
    陳述在卷，而按民間互助會之標單，僅寫有一定金額及標會者之署押，如單從該
    記載內容上之形式觀之，尚無法瞭解其為何種用意之證明，而必須依據會員間標
    會之習慣，始足以表示該一定金額即為標取會款之利息，該姓名即為標取會款之
    會員，是偽造標單，應認為係偽造刑法第二百二十條第一項以文書論之私文書（
    最高法院七十四年度臺上字第五六一二號判決及同院八十二年度臺上字第二一七
    號判決意旨參照），本件被告巳○○、戊○○意圖為自己不法之所有，假冒會員
    名義召集互助會，並偽造上開會員署押及標息於空白紙張，持向參與本件互助會
    之會員競標，而詐取活會會員會款，足生損害於該合會會員，核被告二人所為，
    均係犯刑法第二百十六條、第二百二十條第一項、第二百十條之行使偽造準私文
    書罪，及同法第三百三十九條第一項之詐欺取財罪。被告巳○○與戊○○二人對
    於前開犯罪之實施，有犯意之聯絡及行為之分擔，俱為共同正犯。其二人所為之
    偽造署押之行為，為偽造準私文書之部分行為，且偽造準私文書之低度行為，復
    為行使偽造準私文書之高度行為所吸收，皆不另論罪。被告二人所為上開各次之
    冒標詐欺取財犯行，皆係同時向多數之活會會員詐取會款，其各個冒標詐欺及誆
    稱有人得標詐欺之犯行，均同時侵害多數人之財產法益，屬一行為觸犯數名之想
    像競合犯，均應從一詐欺取財罪處斷。被告二人先後多次行使偽造準私文書及詐
    欺取財犯行，時間緊接，所犯係犯罪構成要件相同之罪名，顯係基於概括犯意反
    覆實施，均屬連續犯，亦皆依連續犯之規定，各論以一罪，並依法加重其刑。而
    被告行使偽造準私文書罪與詐欺取財罪二罪間，有方法結果之牽連關係，應從一
    重之行使偽造準私文書罪處斷。另檢察官雖未就被告二人於召集本件二互助會之
    初，連續未經胡育仁、莊金寶、胡清波、李素月、李素蘭（第一會全部冒用，第
    二會僅冒用李素月）之同意，冒用其等名義為會員，先後於八十七年九月二十日
    、八十八年六月二十五日首會，詐欺冒標部分提起公訴，惟此部分與公訴人起訴
    冒樣部分有連續犯之裁判上一罪關係，應為起訴效力所及，本院自得併為審理，
    附此敘明。
三、原審認被告二人罪證明確，而予以論罪科刑，固非無見。惟原審未認定被告二人
    於召集互助會之初即冒用上開會員名義參加互助會犯有詐欺罪，尚有未當；又原
    審認定被告二人連續冒標之次數與事實不符，亦有未當；再原審認定被告二人詐
    欺之金額，亦有未合；另原判決引用刑法第二條第一項前段，並無所據，亦有未
    合。被告二人矢口否認犯罪，提起上訴，為無理由，惟原審既有如上可議之處，
    自應由本院將原判決撤銷改判。爰審酌被告二人之素行狀況，與其犯罪動機、手
    段、詐騙之金額、倒會期間已長達近四年餘僅賠償被害人款項十萬元、被告巳○○犯後態度尚稱良好、被告戊○○犯罪後態度不佳仍飾詞否認犯行等一切情狀，
    分別量處如主文所示之刑。至被告巳○○及戊○○二人所偽造之標單及其上之署
    押，因該等標單業已丟失，此據被告巳○○於原審審理時供明在卷，顯均已滅失
    而不存在，自無從再予宣告沒收，附此敘明。
據上論斷，應依刑事訴訟法第三百六十九條第一項前段、第三百六十四條、第二百九
十九條第一項前段，刑法第二十八條、第五十六條、第二百十六條、第二百十條、第
三百三十九條第一項、第五十五條，罰金罰鍰提高標準條例第一條前段，判決如主文
。
本案經檢察官周志榮到庭執行職務。
中      華      民      國    九十一    年     十二     月     十三     日
                              臺灣高等法院刑事第二十三庭
                                  審判長法  官  黃  瑞  華
                                        法  官  陳  坤  地
                                        法  官  雷  雯  華
右正本證明與原本無異。
如不服本判決應於收受送達後十日內向本院提出上訴書狀，其未敘述上訴之理由者並
得於提起上訴後十日內向本院補提理由書（均須按他造當事人之人數附繕本）。
                                        書記官  陳  思  云
中      華      民      國    九十一    年     十二     月     十三     日
附錄：本案論罪科刑法條全文
刑法第二百二十條第一項：
  在紙上或物品上之文字、符號，圖畫、照像，依習慣或特約，足以為表示其用意之
  證明者，關於本章之及本章以外各罪，以文書論。
刑法第二百十六條：
  行使第二百十條至第二百十五條之文書者，依偽造、變造文書或登載不實事項或使
  登載不實事項之規定處斷。
刑法第二百十條
  偽造、變造私文書，足以生損害於公眾或他人者，處五年以下有期徒刑。
刑法第三百三十九條第一項：
  意圖為自己或第三人不法之所有，以詐術使人將本人或第三人之物交付者，處五年
  以下有期徒刑、拘役或科或併科一千元以下罰金。
